ACORDAO-COMPLETO-2355306

ACÓRDÃO 4487/2019 ATA 22/2019 - SEGUNDA CÂMARA

VISTOS, relatados e discutidos estes autos de tomada de contas especial instaurada pela Financiadora de Estudos e Projetos em razão da inexecução parcial do Convênio 01.08.0515.00 (ref. Finep 0474/08) , tendo por objetivo a operacionalização do Programa Prime - Incentivo e Fortalecimento de Novos Empreendimentos Inovadores em Biotecnologia e áreas correlatas.
		       ACORDAM os ministros do Tribunal de Contas da União, reunidos em sessão da 2ª Câmara, ante as razões expostas pela relatora, em:
9.1. rejeitar as alegações de defesa apresentadas em nome da Fundação Biominas, de Eduardo Emrich Soares e de Rodrigo Real Garcia; 
9.2. fixar, nos termos do art. 12, §2º, da Lei 8.443/1992 c/c o art. 202, §3º, do Regimento Interno, novo e improrrogável prazo de 15 (quinze) dias para que a Fundação Biominas, Eduardo Emrich Soares e Rodrigo Real Garcia comprovem, perante o TCU, o recolhimento solidário da quantia a seguir especificada, a contar da notificação, aos cofres do Fundo Nacional de Desenvolvimento Científico e Tecnológico, atualizada monetariamente a partir da data discriminada, até o efetivo recolhimento, abatendo-se na oportunidade qualquer quantia eventualmente ressarcida, na forma da legislação em vigor:
	Valor Original (R$) 
	Data da Ocorrência

	185.844,53
	1º/12/2009

9.3. informar aos responsáveis que a liquidação tempestiva do débito atualizado monetariamente saneará o processo e permitirá o julgamento das contas pela regularidade com ressalva, dando-lhes quitação, nos termos do § 4º do art. 202 do Regimento Interno, ao passo que a ausência dessa liquidação tempestiva poderá levar ao julgamento pela irregularidade das contas, com imputação de débito a ser atualizado e acrescido de juros moratórios, nos termos do art. 19 da Lei 8.443/1992.

Tomada de contas especial instaurada em razão da inexecução parcial do objeto e impugnação parcial das despesas realizadas com convênio  tendo por objeto a operacionalização do Programa Prime, voltado ao fomento de empresas nascentes inovadoras - Programa de Incentivo e Fortalecimento de Novos Empreendimentos Inovadores em Biotecnologia e áreas correlatas.

Segunda Câmara

órgãos e entidades estaduais (vinculador).

3. Responsáveis: Eduardo Emrich Soares (CPF XXX.824.656-XX), Fundação Biominas (CNPJ 26.269.977/0001-00) e Rodrigo Real Garcia (CPF XXX.935.146-XX).
3.1. Interessada: Financiadora de Estudos e Projetos - Finep (CNPJ 33.749.086/0002-90).

13.1. Ministros presentes: Aroldo Cedraz (na Presidência), Raimundo Carreiro e Ana Arraes (Relatora).
13.2. Ministro-Substituto convocado: Augusto Sherman Cavalcanti.
13.3. Ministros-Substitutos presentes: Marcos Bemquerer Costa e André Luís de Carvalho.

ACORDAO-COMPLETO-2382586

Acórdão 12537/2019 - Segunda Câmara

ACORDAO-COMPLETO-2414398

Acórdão 6611/2020 - Segunda Câmara

ANA ARRAES

Trata-se de tomada de contas especial instaurada pela Financiadora de Estudos e Projetos - Finep em desfavor da Fundação Biominas e de Eduardo Emrich Soares e Rodrigo Real Garcia em razão da inexecução parcial do objeto e da impugnação parcial das despesas do Convênio 01.08.0515.00 (referência Finep 0474/08) com aquela fundação, tendo por objeto a operacionalização do Programa Prime, voltado ao fomento de empresas nascentes inovadoras.
2.	Registre-se que, dos R$ 12.227.500,80 recebidos, a Fundação Biominas sub-repassou a quantia de R$ 9.480.000,00 para 79 empresas beneficiárias; o saldo não utilizado, com os respectivos rendimentos auferidos (R$ 3.765.126,15) , foi devolvido à concedente. 
3.	A Controladoria-Geral da União apontou no seu relatório que, das 79 empresas beneficiárias, 8 tiveram pendências em suas prestações de contas: uma delas recolheu a importância glosada, porém as empresas restantes não solucionaram as suas irregularidades em relação à Biominas, que, por sua vez, não regularizou as contas com a Finep, resultando no débito de R$ 185.844,53. 
4.	No Relatório do Tomador de Contas concluiu-se pela responsabilidade solidária da convenente, Fundação Biominas, solidariamente com o diretor-presidente e com o diretor financeiro-administrativo da entidade, com base na Súmula 286 do TCU, por terem sido os agentes responsáveis pela execução do projeto (técnica e financeira) e pela gestão dos recursos repassados.
5.	Realizada a citação dos responsáveis, a Secretaria de Controle Externo de Tomada de Contas Especial - SecexTCE propôs a rejeição das alegações de defesa e, vislumbrando boa-fé nas condutas, a concessão de novo e improrrogável prazo para recolhimento do débito, nos termos do art. 12, §§1º e 2º, da Lei 8.443/1992.
6.	O Ministério Público junto ao TCU, entretanto, diverge da proposta da unidade técnica. Entende que as sete empresas (e seus administradores) que apresentaram irregularidades na prestação de contas devem ser citadas solidariamente com os responsáveis já arrolados no processo, tendo em vista que são elas as entidades diretamente beneficiadas pelas subvenções aplicadas.
7.	Ademais, o Parquet entende que as citações efetivadas à Biominas e a seus administradores estão eivadas de nulidade, porque não foram especificadas, nos ofícios citatórios, as condutas da convenente na sua responsabilização pelo suposto dano, o que acarretaria prejuízo ao exercício da ampla defesa e do contraditório.
	É o Relatório.

Ana Carolina de Sá Campos (OAB/MG 155.329) e outros representando Eduardo Emrich Soares e Rodrigo Real Garcia.

Subprocurador-geral Lucas Rocha Furtado.

Tomada de Contas Especial. Convênio de Transferência de Recursos Destinados A Subvenção Econômica. Programa DE Incentivo e Fortalecimento de Novos Empreendimentos Inovadores em Biotecnologia e Áreas Correlatas. Inexecução Parcial do Objeto. Não devolução do Saldo de Recursos Federais. Rejeição das Alegações de Defesa. Concessão de Novo e Improrrogável Prazo para Recolhimento do Débito.

TOMADA DE CONTAS ESPECIAL (TCE)

Secretaria de Controle Externo de Tomada de Contas Especial (SecexTCE).

Cuidam os autos de tomada de contas especial instaurada pela Financiadora de Estudos e Projetos - Finep em razão da inexecução parcial do objeto e impugnação parcial das despesas realizadas com o Convênio 01.08.0515.00 (ref. Finep 0474/08) , firmado com a Fundação Biominas, tendo por objeto a operacionalização do Programa Prime, voltado ao fomento de empresas nascentes inovadoras - Programa de Incentivo e Fortalecimento de Novos Empreendimentos Inovadores em Biotecnologia e áreas correlatas - Bioprime. 
2.	A Fundação Biominas atuou como intermediária entre a Finep e as empresas subvencionadas. Trata-se, na nomenclatura da financiadora, de agente operacional descentralizado, que percebe, inclusive, taxa de administração no montante de 3% do total de recursos repassados a título de cobertura dos custos de operacionalização local do programa (peça 3, p. 3-9) .
3.	Segundo a Controladoria-Geral da União, dos R$ 12.227.500,80 recebidos, a convenente sub-repassou a quantia de R$ 9.480.000,00 para as empresas beneficiárias (R$ 120.000,00 para cada uma das 79 empresas então vinculadas ao projeto) , e o saldo não utilizado, acrescido dos rendimentos auferidos (R$ 3.765.126,15) , foi devolvido à Finep. 
4.	Das 79 empresas beneficiárias, 8 tiveram pendências em suas prestações de contas. A empresa Ava Sys Comércio, Serviços e Locação de Guarda Volumes Ltda. recolheu a importância glosada (R$ 2.969,61) . Entretanto, as empresas Gel Soluções Logísticas Ltda., Bem Verde Agricultura Natural Ltda., Instituto Brasileiro de Biotecnologia e Bioinformática S/A, Rodrigues & Luiz Publicidade Ltda., Marcus Darius dos Santos Vasconcellos ME, Nagai e Val Empreendimentos Zootécnicos Ltda. e Studio North Arquitetura e Design Ltda. não solucionaram as suas pendências com a Biominas, que, por sua vez, não regularizou as contas em relação à Finep. Por fim, e após várias revisões, restou apurado o débito total de R$ 185.844,53 (demonstrativo à peça 23, p. 113) .
5.	No relatório do tomador de contas concluiu-se pela responsabilidade solidária da convenente (Fundação Biominas) e, com base na Súmula 286 do TCU, dos agentes responsáveis pela execução técnica e financeira, bem como pela gestão dos recursos repassados.
I
6.	Promovida a citação da Fundação Biominas e de Eduardo Emrich Soares, diretor-presidente da entidade, e de Rodrigo Real Garcia, diretor-financeiro e administrativo, os responsáveis apresentaram suas alegações de defesa em conjunto (peças 49 a 54) .
7.	Em síntese, os responsáveis alegaram que: 
a) a fundação cumpriu o cronograma, as atividades e regras definidas pela Finep e agiu em conformidade com os princípios da administração pública;
b) as empresas apresentavam as suas prestações de contas à fundação e essa as encaminhava à Finep, sempre cumprindo os prazos instituídos;
c) tendo identificado a não prestação de informações exigidas nos documentos firmados no âmbito do programa Bioprime, no dia 3/8/2011, tal pendência foi questionada no setor jurídico e recebida a devida orientação;
d) a fundação enviou à Finep o relatório final da prestação de contas, constando a instauração de procedimento com características semelhantes às da TCE contra oito empresas que não haviam apresentado as suas prestações de contas finais;
e) a fundação se apresenta em condição de pessoa jurídica de direito privado, não podendo adotar de forma plena o mesmo procedimento de tomada de contas especial que os entes públicos adotam;
f) diante da indignação quanto ao posicionamento da Finep, que lhe imputou a responsabilidade pela inadimplência de terceiro subvencionado, a fundação teria solicitado prorrogação de prazo com vistas a tomar as medidas necessárias à recuperação dos recursos;
g) inexiste previsão legal que fundamente a cobrança dos valores pendentes aos agentes descentralizados;
h) a fundação é parte ilegítima para figurar no polo passivo do presente procedimento de tomada de contas especial.
8.	As alegações de defesa não merecem ser acolhidas. 
9.	Em primeiro lugar, a Fundação Biominas é a responsável pela execução do convênio, incluindo a avaliação, a seleção e o acompanhamento dos projetos.  
10.	Ademais, a entidade se obrigou ao ressarcimento à Finep dos valores transferidos em caso de inexecução do objeto pactuado ou de utilização dos recursos em finalidade diversa da estabelecida; assumiu o risco do eventual inadimplemento pelas beneficiárias e foi remunerada para isso.  
11.	Por elucidativo, transcrevo excerto da cláusula 5.2 do ajuste:
"5.2. OBRIGAÇÕES DA CONVENENTE 
A CONVENENTE se obriga a:
 (...) 
c) utilizar os recursos de subvenção econômica destinados às empresas desembolsados pela FINEP, bem como os rendimentos das aplicações financeiras, exclusivamente na execução do objeto do presente CONVÊNIO;
 (...) 
k) restituir à FINEP, no prazo improrrogável de 30 (trinta) dias, contados da data da notificação expedida pela FINEP, o valor transferido, atualizado monetariamente, acrescido de juros legais, na forma da legislação aplicável aos débitos para com a Fazenda Nacional, a partir da data do seu recebimento, quando: 
i) não for executado o objeto pactuado; 
ii) não forem apresentadas, nos prazos exigidos, os demonstrativos financeiros e/ou de execução física; 
iii) os recursos forem utilizados em finalidade diversa da estabelecida neste CONVÊNIO."
12.	Ademais, como informou a unidade técnica, o convênio prevê a instauração de tomada de contas especial em razão da não aprovação do relatório técnico e de demonstrações financeiras, em caso de: i) não execução do objeto; ii) atingimento parcial dos objetivos avençados; iii) desvio de finalidade; iv) impugnação de despesas; e v) não aplicação de rendimentos de aplicações financeiras no objeto pactuado (cláusula 8) .	
13.	Nesse contexto, quem responde perante o concedente é a Fundação Biominas e seus diretores, e não as empresas beneficiárias, que não possuem vínculo jurídico direto com a Finep. Não procede, portanto, a alegação de ilegitimidade passiva. Isso não impede, entretanto, que a Biominas e responsáveis obtenham perante as empresas beneficiárias o ressarcimento do que foi pago à Finep mediante ação judicial regressiva ou outros mecanismos extrajudiciais.
14.	Nesse sentido, convém destacar excerto do Parecer AJUR/DCCT/TLP/003-13, da Finep, acerca da responsabilidade dos agentes operacionais descentralizados (peça 14, p. 48-53) :
"13. A Biominas, através do instrumento contratual n. 01.08.0515.00, se obrigou a prestar serviços de natureza técnica, administrativa, financeira e jurídica na avaliação, seleção e acompanhamento de projetos compatíveis com o objeto do Programa Prime, sob a remuneração de até R$ 432.000,00.
14. Dentre as obrigações assumidas pela Biominas no referido contrato são pertinentes: a) manutenção de suporte jurídico para análise das empresas e acompanhamento de projetos; b) restituir à FINEP, sob pena de instauração de Tomada de Contas Especial, os recursos de subvenção econômica quando não houver apresentação oportuna dos demonstrativos financeiros e/ou de execução física, os recursos não forem empregados no objeto do PRIME e/ou utilizados em finalidade diversa do Programa; e c) acompanhar a execução do projeto e o dispêndio dos recursos repassados 
15. Ao celebrar o convênio, os parceiros incorporaram legítima imponência pública em razão do manifesto interesse coletivo da atividade a ser desenvolvida, estando sujeitos aos controles legalmente impostos e aos deveres validamente contraídos no instrumento próprio de transferência dos recursos públicos. Devidamente remunerados, os parceiros avocam ser capazes de executar plenamente os objetivos do PRIME, garantindo meios para a sua efetivação e assumindo os riscos decorrentes da lei e do contrato. 
16. Das obrigações destacadas acima, observa-se que o Parceiro tem o dever de ressarcir à FINEP, os recursos dispendidos em financiamentos inadimplentes celebrados entre a Biominas e particulares. Na descentralização em foco, o Parceiro, mediante remuneração justa e convencionada, assume atividade pública de fomento e gestão dos recursos públicos, sendo responsável pela seleção e acompanhamento adequado da execução de projetos.
17. Assim, não está imune à responsabilidade, o parceiro que alega inadimplência de terceiro subvencionado como escusa. O dever de restituir à FINEP persiste, salvo nas hipóteses de insucesso técnico devidamente justificado e aprovado pela Biominas. 
18. Característico das operações descentralizadas, os vínculos obrigacionais oriundos dos contratos celebrados são propositalmente segmentados entre a FINEP e a Biominas, signatários do convênio n. 01.08.0515.00, e entre a Biominas e os particulares, signatários de contratos de concessão de subvenção econômica, assumindo a Biominas o risco pelo inadimplemento nesses últimos. 
19. Cabe ainda ressaltar que a Biominas possui os meios e aparatos necessários para, em plano judicial e extrajudicial, perseguir os recursos públicos mal aplicados pelos particulares. Todavia, a restituição dos valores à FINEP independe do êxito da Biominas na recuperação dos recursos de subvenção ante os particulares. 
20. Ainda, pela eventualidade, a FINEP, na figura de agente descentralizador, não celebra contrato com os particulares subvencionados. Em consequência, dificultosa a caracterização de liame fático e vínculo jurídico que habilite a FINEP a cobrar judicialmente dos particulares os recursos públicos mal empregados. Não comprovado o vínculo, eventual demanda proposta pela FINEP em face dos particulares estaria fadada ao insucesso, em razão da ausência de legitimidade."
15.	Observo, ainda, que o fato de a Fundação Biominas ter envidado esforços no sentido de regularizar as pendências existentes, bem como obter o ressarcimento dos valores com as empresas inadimplentes, não afasta a sua responsabilidade ante a Finep.
16.	Serve, entretanto, como elemento que permite o reconhecimento da boa-fé dos responsáveis; como não há outra irregularidade nas contas, incide o disposto no art. 12, §2º, da Lei 8.443/1992 c/c o art. 202, §3º, do Regimento Interno do TCU. 
17.	Isso posto, rejeito as contas dos responsáveis e fixo novo e improrrogável prazo para o recolhimento do débito. 41032792
II
18.	O Ministério Público junto ao Tribunal, em seu parecer, diverge das conclusões da unidade técnica. Entende que as sete empresas (e seus administradores) que apresentaram irregularidades nas suas prestações de contas devem ser necessariamente citadas, em solidariedade com os demais arrolados no processo. Ademais, entende que a citação efetivada à fundação e a seus administradores está eivada de nulidade, porque não foi indicada no chamamento aos autos a precisa indicação das condutas da convenente na sua responsabilização pelo suposto dano. 
19.	Respeitosamente, não acato as ponderações do Parquet especializado. 
20.	Em primeiro lugar, não foi estabelecido vínculo jurídico direto entre a Finep e as empresas, ainda que sejam estas as beneficiárias finais dos recursos transferidos. O vínculo foi estabelecido entre a Finep e a Fundação Biominas: esta comprometida em selecionar as propostas e executar o objeto do convênio, utilizando os recursos públicos transferidos por aquela. 
21.	Ademais, conforme exposto anteriormente, a fundação assumiu os riscos da inexecução pelas empresas beneficiárias, conforme destaca a subcláusula 5.2, alínea k, do Convênio 01.08.0515.00; para isso, recebeu remuneração justa e convencionada no montante expressivo de R$ 432.000,00.   
22.	Nesse contexto, considero adequada a descrição da conduta contida na citação ("inexecução parcial do objeto") , pois atende às peculiaridades do caso concreto.
	Nesses termos, voto por que o Colegiado aprove a minuta de acórdão que submeto à deliberação.
TCU, Sala das Sessões Ministro Luciano Brandão Alves de Souza, em 2 de julho de 2019.
ANA ARRAES 
Relatora